臺灣新竹地方法院民事簡易判決　　　　 99年度竹簡字第566號
原　　　告　沈瑞貞
訴訟代理人　宋英華律師
複代理人　　張茂煒
被　　　告　劉士博
訴訟代理人　吳世敏律師
　　　　　　苗繼業律師
上列當事人間確認本票債權不存在事件，本院於民國100 年8 月
23日辯論終結，判決如下﹕
    主  文
原告之訴駁回。
訴訟費用由原告負擔。
    事實及理由
甲、程序事項：
    按確認法律關係之訴，非原告有即受確認判決之法律上利益
    者，不得提起之，民事訴訟法第247 條第1 項前段定有明文
    。所謂即受確認判決之法律上利益，係指法律關係之存否不
    明確，原告主觀上認其在法律上之地位有不安之狀態存在，
    且此種不安之狀態，能以確認判決將之除去者而言，若縱經
    法院判決確認，亦不能除去其不安之狀態者，即難認有受確
    認判決之法律上利益（最高法院52年台上字第1240號判例意
    旨參照）。原告主張被告所持有原告與訴外人戴麗玲、呂美
    錫於民國96年11月26日所共同簽發，票面金額新臺幣（下同
    ）2,000 萬元，未載到期日之本票1 紙（下稱系爭本票）所
    擔保之原因債務已清償而消滅等情，業為被告否認，而被告
    已持系爭本票向本院聲請就其中面額645,551 元及自99年11
    月26日起至清償日止，按年息百分之6 計算之利息部分准予
    強制執行，並經本院以99年度司票字第803 號裁定准許在案
    ，是原告之財產隨時有遭受被告聲請強制執行之虞，即原告
    私法上之地位有受侵害之危險，而原告此一法律上地位之不
    安狀態，能以確認判決將之除去，揆諸前開說明，應認原告
    有提起本件確認之訴之法律上利益，合先敘明。
乙、實體方面：
壹、原告主張：
一、緣原告與被告及訴外人戴麗玲、呂美錫等四人於96年11月26
    日共同簽立不動產合夥契約書，合夥購買坐落新竹縣竹北市
    縣○段283 、284 、285 地號土地（以下簡稱系爭土地），
    買賣總價款為9,626 萬元，平均每人須負擔2406.5萬元，其
    中被告除以現金出資2,406.5 萬元之外，且與原告及訴外人
    戴麗玲、呂美錫等人共同以系爭土地向新竹第一信用合作社
    竹北分行抵押貸款8,000 萬元，其等並約定貸款利息與手續
    費皆由原告與訴外人戴麗玲、呂美錫等三人負擔，與被告無
    涉，雙方互謀其利，系爭土地則共同登記在原告與被告名下
    ，又為擔保兩造與訴外人戴麗玲、呂美錫所共同簽立系爭不
    動產合夥契約書第4 條保證條款約定，乃由原告與訴外人戴
    麗玲、呂美錫共同簽發系爭本票交付被告收執以為擔保被告
    之出資。因該筆銀行貸款金額為8,000 萬元，連同被告以現
    金出資2,406.5 萬元，扣除系爭土地之買賣價款為9,626 萬
    元，計多貸得780.5 萬元，遂由四人協議將此筆多貸款項78
    0.5 萬元存於銀行帳戶內作為繳付貸款利息之用。
二、嗣後，訴外人呂美錫仲介欲承購系爭土地之建商改變心意，
    不願意承購系爭土地，又逢金融海嘯危機，市場信心潰堤，
    致無法尋獲買主，而被告又表示其工廠急需資金，須向銀行
    辦理貸款，故須將系爭土地原所設定之抵押貸款塗銷，以便
    通過聯合徵信順利取得銀行貸款，適訴外人呂美錫在系爭土
    地出售前因病罹癌，無法繼續參與合夥事務，遂將系爭土地
    1/4 股權移轉予被告，由被告承接訴外人呂美錫合夥股份並
    執行土地分割以便順利出售，惟分割前須先清償原有8,000
    萬元之銀行貸款，透過銀行辦理「借新還舊」之手續，將系
    爭土地拆成4,500 萬元抵押權及3,500 萬元抵押權兩案，並
    與原告及訴外人戴麗玲約定，新案抵押貸款之利息各自負擔
    ，而代書田秀芝執行系爭土地分割後，由被告取得五筆土地
    （即坐落新竹縣竹北市縣○段283 、283 －1 、283 －2 、
    283 －3 、283 －4 地號土地），原告取得二筆土地（即坐
    落新竹縣竹北市縣○段283 －5 、283 －6 地號土地），訴
    外人戴麗玲亦取得二筆土地（即坐落新竹縣竹北市縣○段28
    3 －7 、283 －8 地號土地）。未久，訴外人呂美錫即因故
    辭世，被告遂與原告及訴外人戴麗玲共同將系爭283 －5 、
    283 －6 、283 －7 、283 －8 地號等四筆土地出售予訴外
    人劉士賢。再於99年間，被告未經通知原告及訴外人戴麗玲
    之情況下，私下將系爭283 、283 －1 、283 －2 、283 －
    3 、283 －4 地號等五筆土地出售與他人，獲利與否原告與
    合夥人戴麗玲皆無從知悉，因系爭土地業已全部出售，遂由
    訴外人田秀芝代書進行損益清算，將原告、訴外人戴麗玲及
    呂美錫等三人之前應負擔之利息及含被告等四人應支出之必
    要費用計算出金額，分別如起訴狀附表一、二、三所示。因
    原告及訴外人戴麗玲二人須支付龐大利息，故支付應負擔之
    債務後已無獲利，至被告之前因係現金出資，約定無需繳付
    貸款利息，僅於訴外人呂美錫股份轉讓後始自行貸款支付利
    息，因而獲利200 多萬元，業有訴外人田秀芝臚列損益成本
    明細表為憑。
三、詎被告竟於收受利潤200 多萬元後，不願支付原合夥人呂美
    錫應支付如附表所示之債務1,936,653 元，要求該債務必須
    與原告、合夥人戴麗玲三人共同分擔，即每人分擔645,551
    元（包含利息）。惟查，被告將原所有合夥人呂美錫轉讓之
    土地售出，享有獲利之事實，卻將合夥人呂美錫原應支付之
    利息及其他費用之債務，要求其他合夥人原告、戴麗玲分擔
    其債務，顯失所據。
四、經查，系爭本票原為擔保被告貸款出資額2,000 萬元，以確
    保原貸款債務之利息與手續費皆與被告無涉，僅由原告與訴
    外人戴麗玲、呂美錫負連帶清償責任。嗣原告等為解決被告
    急需資金而面臨之聯徵問題，共同向銀行以「借新還舊」之
    方法抵押貸款，並將系爭土地予以分割，則系爭本票所擔保
    之原因債務既因清償而消滅，被告因系爭本票所為擔保之票
    據債權，亦應同時消滅，況系爭土地於合夥契約履行完畢，
    並無系爭不動產合夥契約第4 條第2 款所約定事項，至被告
    雖以系爭本票於98年4 月會議中協議，用為擔保清償原貸款
    8,000 萬元後，仍積欠被告之債務，嗣經計算後為5,829,78
    1 元，惟前揭5,829,781 元係包含訴外人呂美錫之部份，則
    三方當事人既未約定共同分擔，即應由被告完全繼受，而原
    告與訴外人戴麗玲已各自清償積欠被告之債務，即無被告所
    稱之票據債權存在，惟被告竟持系爭本票向本院聲請准予強
    制執行之裁定，致原告之財產隨時有遭被告聲請強制執行之
    虞，其私法上之地位有受侵害之危險，為此，爰提起本件確
    認訴訟，並聲明：確認被告對於本院99年度司票字第803 號
    民事裁定書所載原告於96年11月26日簽發，未載到期日並免
    除作成拒絕證書，面額2,000 萬元，其中645,55 1元及自99
    年11月26日起至清償日止，利息按年息百分之六計算之本票
    債權不存在。
貳、被告則以：
一、被告確曾於96年11月間，經由呂美錫（已歿，原為文明房屋
    仲介業務員）之介紹，與原告及訴外人戴麗玲、呂美錫等四
    人合夥以9,626 萬元買受系爭土地（每人出資額為2,406.5
    萬元），其中僅有被告一人提出現金出資，其餘三人則協議
    以系爭土地向銀行辦理抵押貸款支付出資額。嗣原告及訴外
    人戴麗玲、呂美錫持系爭土地向銀行設定抵押貸款8,000 萬
    元，兩造及訴外人戴麗玲、呂美錫等四人並共同簽署系爭不
    動產合夥契約書，依前開契約書第2 條約定：該8,000 萬元
    之貸款利息、手續費、違約金均由渠三人（即原告及訴外人
    戴麗玲、呂美錫）負責清償，與被告無涉。此外，因渠三人
    使用掉原屬於被告依合夥關係可得享有的貸款額度2,000 萬
    元（按呂美錫使用其中的465 萬元、原告、戴麗玲各使用76
    7.5 萬元），三人因此共同簽立系爭本票交付被告收執以作
    為擔保（按契約第4 條約定）。
二、後因該8,000 萬元貸款影響被告信用聯徵，被告要求原告及
    訴外人戴麗玲、呂美錫等三人儘速清償貸款，然渠三人無能
    力清償，且正逢合夥人呂美錫因罹癌將不久人世，四人在田
    秀芝代書之建議下，先轉由較有經濟能力的被告承受前述8,
    000 萬元銀行貸款債權後，將系爭土地分割為九筆分由被告
    取得五筆（含呂美錫二筆）、原告取得二筆、訴外人戴麗玲
    取得二筆，由被告與原告、戴麗玲（後二者一組）分別以土
    地向銀行抵押貸款4,500 萬元、3,500 萬元之方式「借新還
    舊」，期間三方約定新案抵押貸款之利息各自負擔。
三、嗣系爭土地已分別出售，並經田秀芝代書製作原證一結算表
    ，兩造對該結算表上所載金額均無爭執，且據證人田秀芝於
    本院證述：「因被告是現金出資，所以他不用負擔利息。」
    、「依照附的表結算結果呂美錫應負擔利息是1,771,906 元
    整，另外呂美錫也要加計分攤廣告費、土地移轉、抵押權設
    定等規費，總計是1,837,347 元。」、「當初三個人（即兩
    造與戴麗玲）為了呂美錫負擔部分應由誰來負擔，如何分擔
    ，協議很多次，附件七應該是之前製作的，我記得他們三人
    協議結果，呂美錫應負擔之利息及費用部分均由三個人分擔
    。原證一是後來結算的表，結算結果呂美錫應負擔利息及費
    用部分總計是1,936,653 元整…。」、「他們三人連同我在
    咖啡廳時討論此事（即呂美錫利息及程序費用）時，確實有
    達成（總金額為1,936,653 元，由三人平均分擔）之協議。
    」等語明確，核與證人即合夥人戴麗玲證述：「合夥人已就
    合夥土地為結算，三個人最後達成共識，關於呂美錫應負擔
    利息及費用均由三個人分攤，1,936,653元整除以三，每個
    分攤645,551元整，我的部分是開票給被告，我記得金額是
    60幾萬元，已經提示兌領完畢。」等語相符，並有被告所提
    出且為原告所不爭執真實性之被證一、被證三、被證四、被
    證五等錄音譯文顯示99年6 月間原告提到：「不是啊，合夥
    的三個人就要一起平分啊！」，戴麗玲亦附和之，並提議「
    利息分三份，他死掉之後，他那份，大家一起合夥…」云云
    完全一致。足見被告辯稱所謂呂美錫應分擔的利息、程序費
    用1,936,653 元，是專指呂美錫、戴麗玲及原告三人共同用
    掉被告原本可享用2,000 萬元貸款額度所衍生之利息與程序
    費用，與被告嗣後承受呂美錫合夥應分擔的買賣價金2,406.
    5 萬元貸款部分完全無涉，而已由包括兩造在內之三位合夥
    人協議，由三人平均分攤乙節，確屬事實。
四、又本件債務既屬於訴外人呂美錫針對與原告、戴麗玲用掉被
    告2,000 萬元貸款額度衍生之利息、程序費用之分攤，則依
    據系爭合夥契約書第4 條文義記載，系爭本票本來就是作為
    原告、訴外人戴麗玲與呂美錫三人共同以系爭土地向銀行貸
    款8,000 萬元，且共同用掉被告原有的貸款額度2,000 萬元
    的債務清償之擔保，則被告以原告未清償呂美錫利息等債務
    分攤額，而持擔保該債務之系爭本票向本院聲請本票裁定獲
    准，乃合法有據。準此，系爭本票所擔保之債務既仍存在，
    原告提起本件訴訟並無理由等語抗辯，並聲明：原告之訴駁
    回。
、兩造不爭執事項：
一、兩造與訴外人戴麗玲、呂美錫（已歿）先後於96年8 月30日
    簽訂合夥買賣協議書、96年9 月4 日簽訂不動產合夥契約書
    及96年11月26日簽訂不動產合夥契約書，約定合夥以9,626
    萬元買受系爭土地，惟其中僅有被告一人以現金給付出資款
    ，其餘三人則協議以系爭土地向銀行辦理抵押貸款以給付出
    資款之事實，有不動產合夥契約書及合夥買賣協議書等件附
    卷可稽（見本院卷第11、12頁、第44頁、第53至55頁）。
二、原告與訴外人戴麗玲、呂美錫以系爭土地向新竹第一信用合
    作社竹北分行辦理抵押貸款8,000 萬元，兩造與訴外人戴麗
    玲、呂美錫並於96年11月26日共同簽訂不動產合夥契約書，
    其中第1 條約定：「就合夥土地，乙（即原告）、丙（即訴
    外人戴麗玲）、丁（即訴外人呂美錫）因資金短缺，以合夥
    土地為抵押設定貸款新台幣捌仟萬元。」、第2 條約定：「
    貸款之衍息及手續費、違約金均由乙、丙、丁三方負責清償
    ，與甲方（即被告）無涉。」、第3 條約定：「合夥人等協
    議，如有下列情事，乙丙丁三方得共同清償甲方之出資折算
    貸款額度計新台幣貳仟萬元。(1)合夥土地經合夥人同意出售
    。(2)合夥土地之前揭貸款如有一期未繳或未繳貸款致合夥土
    地遭債權人查封、拍賣。」、第4 條約定：「本約第三條所
    述之乙丙丁對於甲方出資折算貸款額度之新台幣貳仟萬元之
    保證條款如下：(1)乙丙丁共同簽立本票乙紙。(2)乙丙丁三方
    同意如有本約第三條第二款之情事時，持有之土地持分（各
    為四分之一）由甲方自由處分之。(3)或合夥人等再行召開合
    夥人會議，研商投資金額折讓、退、補事宜。」等語，而原
    告、訴外人戴麗玲及呂美錫三人復共同簽發系爭本票乙紙交
    付被告收執之事實，有不動產合夥契約書及系爭本票影本附
    卷可稽（見本院卷第11、12頁、第130 頁）。
三、系爭土地嗣分割為九筆，由被告取得五筆土地（含呂美錫二
    筆，即坐落新竹縣竹北市縣○段283 、283 －1 、283 －2
    、283 －3 、283 －4 地號土地），原告取得二筆土地（即
    坐落新竹縣竹北市縣○段283 －5 、283 －6 地號土地），
    訴外人戴麗玲亦取得二筆土地（即坐落新竹縣竹北市縣○段
    283 －7 、283 －8 地號土地），再由被告、原告與訴外人
    戴麗玲（後二者一組）分別以前開分割取得之土地向銀行抵
    押貸款4,500 萬元、3,500 萬元之方式「借新還舊」，期間
    三方並約定新案抵押貸款之利息各自負擔。嗣前開土地已分
    別出售，並委由訴外人田秀芝代書進行損益清算予以結算之
    事實，有結算表及貸款利息明細表等件附卷可稽（見本院卷
    第7 至9 頁）。
四、原告對於被告所提被證一、被證三、被證四、被證五等錄音
    譯文之真正並無意見，有錄音譯文附卷可稽（見本院卷第63
    至68頁、第72至78頁）。
五、被告以原告尚積欠645,551 元債務，經提示系爭本票未獲付
    款為由，持系爭本票向本院聲請對原告就其中面額645,551
    元及自99年11月26日起至清償日止，按年息百分之6 計算之
    利息部分准予強制執行，並經本院以99年度司票字第803 號
    裁定准許在案之事實，經本院調取前開卷宗閱明屬實。
肆、法院之判斷：
    原告主張系爭本票所擔保之債權已因清償而消滅云云，業為
    被告所否認，並以前揭情詞置辯，是本件所應審究之爭點厥
    ：系爭本票所為擔保之原因債務是否業已全部清償？茲論述
    如下：
一、按票據債務人不得以自己與發票人或執票人之前手間所存抗
    辯之事由對抗執票人，票據法第13條前段定有明文。據此，
    票據債務人以其自己與執票人間所存抗辯之事由，對抗執票
    人，即為法之所許（最高法院73年度台上字第4364號判例要
    旨參照）。又本票雖為無因證券，然發票人非不得以自己與
    執票人間所存之抗辯事由對抗執票人，如發票人提出其基礎
    原因關係不存在之對人抗辯，執票人自應就該基礎原因關係
    存在之積極事實，負舉證責任（最高法院96年度台簡上字第
    23號判決要旨參照）。再按請求履行債務之訴，原告就其所
    主張債權發生原因之事實，固有舉證之責任，若被告自認此
    項事實而主張該債權已因清償而消滅，則清償之事實，應由
    被告負舉證之責任，此觀民事訴訟法第277 條之規定自明（
    最高法院28年上字第1920 號判例要旨參照）。
二、經查，原告與被告及訴外人戴麗玲、呂美錫等四人於96年間
    合夥購買系爭土地，買賣總價款為9,626 萬元，約定平均每
    人應負擔2,406.5 萬元之出資款，惟僅被告以現金給付出資
    款，其餘三人因資金短缺，乃共同協議持系爭土地向銀行辦
    理抵押貸款給付出資款，嗣原告與訴外人戴麗玲、呂美錫三
    人持系爭土地向新竹第一信用合作社竹北分行設定抵押，貸
    得8,000 萬元，兩造與訴外人戴麗玲、呂美錫等四人為釐清
    該筆貸款所衍生之利息、手續費、違約金等權利義務，及確
    保被告係以現金出資，惟原告、訴外人戴麗玲及呂美錫仍加
    計被告之出資額折算為2,000 萬元之貸款額度向銀行多貸得
    款項予以運用，故為確保被告之權益，兩造及訴外人戴麗玲
    、呂美錫乃共同簽訂系爭不動產合夥契約書，並由原告及訴
    外人戴麗玲、呂美錫共同簽發系爭本票交付被告收執以為擔
    保事實，有系爭不動產合夥契約書及系爭本票等件附卷可稽
    （見本院卷第11、12頁），且為兩造所不爭執，自堪信實在
    。是依系爭不動產合夥契約所約定之文義內容足悉，關於原
    告、訴外人戴麗玲及呂美錫所運用以被告出資額折算2,000
    萬元額度之貸款繳納及清償義務，以及合夥人嗣後召開合夥
    人會議研商投資金額折讓退補事宜等，均屬系爭本票所擔保
    之範圍乙節，堪可認定。
三、次查，訴外人呂美錫於系爭土地出售前因病罹癌，無法繼續
    參與合夥事務，嗣由被告承接訴外人呂美錫1/4 之股權，後
    系爭土地分割為九筆，由被告取得五筆土地（含呂美錫二筆
    ，即坐落竹北縣竹北市縣○段283 、283 －1 、283 －2 、
    283 －3 、283 －4 地號土地），原告取得二筆土地（即坐
    落竹北縣竹北市縣○段283 －5 、283 －6 地號土地），訴
    外人戴麗玲亦取得二筆土地（即坐落竹北縣竹北市縣○段28
    3 －7 、283 －8 地號土地），再由被告、原告與訴外人戴
    麗玲（後二者一組）分別以前開分割取得之土地向銀行抵押
    貸款4,500 萬元、3,500 萬元之方式「借新還舊」，期間三
    方並約定新案抵押貸款之利息各自負擔。迄前開土地已分別
    出售，合夥人即兩造與訴外人戴麗玲嗣多次就合夥事宜之結
    算予以協商，並委請代書田秀芝製作結算表，復就訴外人呂
    美錫於系爭土地分割前所應分擔之利息及相關費用合計共1,
    936,653 元，達成由三人均分，即每人分擔645,551 元之協
    議等情，業分據證人田秀芝及戴麗玲證述明確（見本院卷第
    98至99頁反面），核屬相符，參以證人田秀芝乃兩造所共同
    委任結算雙方合夥事宜之代書，與兩造均無特殊親誼或嫌隙
    ，且據原告自陳田秀芝為公證之第三人等語（見本院卷第98
    頁反面），足見證人田秀芝立場客觀中立，其所證內容堪可
    採信。至證人戴麗玲與原告為相識多年之朋友關係，與被告
    則因此次合夥事宜始認識，又其亦為本合夥事件之合夥人之
    一，並已依前開協議內容將應分擔之645,551 元簽發支票交
    付被告，屆期並經提示兌領給付完畢，衡情亦無自無刻意迴
    護或偏坦一方，而為虛偽不實證述之理，則其等前開證述內
    容均應堪認為實，此外，並有結算表、貸款明細表等件附卷
    可稽（見本院卷第7 、8 、9 頁），而原告始終未能舉證證
    明其已就前開應分擔之645,551 元之債務清償完畢，則被告
    辯稱原告與訴外人戴麗玲、呂美錫所共同簽發系爭本票擔保
    債務之本票債權，其中之645,551 元之債權仍屬存在等語，
    應堪認非虛。
伍、綜上所述，關於原告與訴外人戴麗玲及呂美錫所使用以被告
    出資額折算貸款額度之貸款利息及合夥折算金額之退補事宜
    ，既均屬系爭支票所擔保之範圍，而兩造與訴外人戴麗玲已
    達成關於訴外人呂美錫所應負擔之1,936,653 元，由三人平
    均分擔，亦即每人應負擔645,551 元之協議，至原告始終未
    能舉證證明其已就此部分債務清償完畢等情，業如前述，從
    而，原告訴請確認被告所持有之系爭本票債權中之645,551
    元及自99年11月26日起至清償日止，按年息百分之6 計算之
    利息之本票債權不存在，於法無所據，難予准許，應予駁回
    。
陸、本案事證已臻明確，兩造其餘主張、陳述及所提之證據，經
    審酌後，或與判決結果無涉，或與本件爭點無關，爰不一一
    論述，附此敘明。
據上論結，本件原告之訴為無理由，依民事訴訟法第436 條第2
項、第78條，判決如主文。
中    華    民    國   100    年    9     月    19    日
                    新竹簡易庭  法  官  高敏俐
以上正本係照原本作成。
如對本判決上訴，須於判決送達後20日內向本院提出上訴狀。
中    華    民    國   100    年    9     月    19    日
                                書記官  黃詩傑